臺灣高等法院民事判決　　　　　　　　 96年度家上字第238號
上　訴　人　甲○○
　　　　　　丙○○
共　　　同
訴訟代理人　成介之律師
被　上訴人　乙○○
　　　　　　丁○○
共　　　同
訴訟代理人　莫詒文徫師
　　　　　　李艾倫律師
上列當事人間請求侵權行為損害賠償事件，上訴人對於中華民國
96年7月18日臺灣台北地方法院96年度家訴字第177號第一審判決
，提起上訴，本院於中華民國96年12月11日言詞辯論終結，判決
如下：
    主  文
上訴駁回。
第二審訴訟費用由上訴人負擔。
    事實及理由
一、被上訴人主張：未成年人戊○○為被上訴人所生之女，因被
    上訴人丁○○於民國（下同）○○年○○月○○日係剖腹生產，身
    體復原情形緩慢，上訴人主動向被上訴人表示願代為照顧戊
    ○○，被上訴人遂將戊○○交付上訴人，並前往金門修養。
    惟兩造間並無訂定任何收養契約，且戊○○之戶籍仍登記在
    被上訴人名下，期間被上訴人丁○○無不日夜思念女兒戊○
    ○。且被上訴人丁○○身體復原良好，欲自行照顧戊○○、
    並行使親權，上訴人丙○○藉口不捨與戊○○分開，及上訴
    人甲○○承諾於戊○○就讀幼稚園時，將返還戊○○予被上
    訴人之情事，被上訴人一時心軟乃繼續允由上訴人照顧，殆
    至93年6月15 日，被上訴人丁○○之公公（即被上訴人乙○
    ○之父）去世，被上訴人來台要求帶戊○○回金門跪拜，惟
    遭上訴人拒絕。94 年4月間，被上訴人在台灣士林地方法院
    訴訟輔導處人員建議下，與上訴人協商。然上訴人丙○○藉
    口不捨與戊○○分開及上訴人甲○○承諾將於戊○○就讀幼
    稚園時，返還戊○○予被上訴人之情事，被上訴人仍繼續將
    戊○○交由上訴人照顧，詎被上訴人於94 年8月底欲帶戊○
    ○回金門讀幼稚園時，上訴人卻違反協商，拒不將戊○○返
    還被上訴人。嗣於95年8 月間，上訴人透過第三人己○○傳
    話，要求被上訴人同意下列三項條件：1.被上訴人每個月支
    付上訴人5 萬元。2.被上訴人放棄戊○○讓上訴人認養。3.
    讓戊○○自行選擇由誰照顧等。然被上訴人對於戊○○本即
    得行使親權之人，被上訴人斷不可能接受上開不合理之條件
    ，因而拒絕其要求。其後，經被上訴人先後於95年9月10 日
    、9月20 日寄發存證信函，要求上訴人返還女兒戊○○。惟
    均遭上訴人拒絕，核上訴人所為，顯已侵害被上訴人行使對
    戊○○保護及教養之權利義務，使戊○○無法在親生父母之
    教養下成長，影響其身心發展甚鉅。且上訴人企圖混淆視聽
    ，造成戊○○不知何人始為親身父母之情狀，進而扭取戊○
    ○之人格發展。上訴人假借代為照顧戊○○之名，行強占戊
    ○○之實，實已造成難以彌補之傷害。爰依民法第1084條第
    2項、第1089 條第1項前段、第18條第1項前段、第184條第1
    項前段之規定，請求排除其侵害被上訴人親權行使之狀態，
    交付戊○○予被上訴人，由被上訴人行使或負擔其權利義務
    等語。
二、上訴人則以：上訴人丙○○為被上訴人丁○○之二姊，上訴
    人甲○○則為被上訴人丁○○之二姊夫。而丁○○向來篤信
    佛道之說，其於88年間於三重某寺廟拜祭時，師姑告知丁○
    ○，她將會生下一個女兒，而這個女兒要給她的二姊扶養，
    方能逢凶化吉。後來丁○○果即懷孕，且檢查為女兒，更加
    堅信師姑之言，屢向丙○○表示該女將來要送給上訴人丙○
    ○夫婦，上訴人對於丁○○之說法僅以其係迷信而未予採信
    。俟丁○○於89年10月30日剖腹產下戊○○後，因身體狀況
    不佳，本欲交由其母（娘家）代為照顧，惟當時其母適因腰
    部剉傷活動困難，而安置於榮民總醫院，每日需2000元看謢
    費，乙○○夫婦在工作極不穩定之情況下，無法負擔該筆龐
    大費用，方商請二姊即上訴人丙○○帶回照顧。且約定待丁
    ○○坐完月子後即自行照顧。而該女自出生時即患有「異位
    性皮膚炎」，皮膚常乾躁龜裂致搔癢、疼痛難耐，且排汗功
    能極差，故手汗、腳汗之情況亦相當嚴重，時常哭鬧不止，
    一哭臉色即會發紅發黑，嗣後更發現患有「心臟瓣膜不全症
    」，必須極為細心照顧呵護，甚至無時不刻須有人抱著才能
    安穩入睡，於養育上極為困難。而上訴人夫婦當時自行開設
    工廠，事必躬親而忙碌不堪，惟受胞妹及妹婿託付照顧其女
    而不敢稍事怠慢，終因日夜操勞導致丙○○心力交瘁，不僅
    原有之家族遺傳性高血壓及糖尿病症更趨惡化，血壓、血糖
    均居高不下，腸胃亦因緊張、勞累過度而出現諸多病症，甚
    至開刀住院。丙○○自認身心已不堪負荷，於丁○○身體健
    康狀況恢復後，即屢次要求其帶回子女，然丁○○均託詞其
    無法照顧、由其照顧較佳云云而不願帶回，寧願讓一家三口
    分隔三地，顯見其根本無心於照顧親生子女，亦顯少前往探
    望。90 年農曆初二（戊○○出生後約4個月），上訴人夫婦
    將戊○○載回娘家交付予乙○○夫婦，交待其女之日常習慣
    、養育方式等後即返家，孰料被上訴人竟於清晨時將其女載
    回上訴人住家，稱其一直啼哭不停，被上訴人無法安撫，希
    望上訴人繼續照顧。丙○○基於該女出生後即一直由其照顧
    ，遂同意再照顧幾天，數日後一早，復將該女交還予被上訴
    人，惟被上訴人夫婦竟於當天中午再度將戊○○帶回，仍稱
    該女一直哭鬧無法停止，再次請求丙○○照顧。被上訴人丁
    ○○並再度主動表示要將該女交由上訴人收養。而上訴人甲
    ○○夫婦長期費盡心力照顧戊○○，已然產生情感，復以結
    婚多年均未生育子女，遂欣然接受。從此，上訴人夫婦即將
    戊○○當成親生子女撫育，呵護疼愛備至，而被上訴人丁○
    ○雖亦居住於台北，惟對戊○○鮮少聞問，甚至於其生病時
    亦未曾前往探望或電話關切；被上訴人乙○○更因居住於金
    門顯少來台，偶爾回台，亦與其居住於台北之雙親及兄弟姊
    妹團聚，如有多餘時間，再協同妻子順道拜訪上訴人夫婦二
    人並探視戊○○，惟於戊○○成長過程中，從來不曾參與戊
    ○○之生日，而戊○○之健保卡自出生即掛在上訴人甲○○
    所經營之公司內，兒童健康手冊亦由其保管，僅因金門縣政
    府有編列預算補貼父母撫育幼兒費用，被上訴人乙○○夫婦
    圖領該補助金而迄未配合辦理收養手續。惟其等無意行使保
    護教養之權利義務，已至為顯然。上訴人二人亦從未阻止乙
    ○○夫婦探視戊○○或刻意避不見面。93 年6月間，被上訴
    人丁○○之公公於台北三軍總醫院病逝，當日上訴人夫婦即
    帶戊○○至三總醫院門口，由被上訴人將戊○○帶進醫院所
    設之靈堂祭拜，祭拜完後再將戊○○帶出來給上訴人。嗣戊
    ○○屆齡將就讀幼稚園時，上訴人擇定一家位於臺北且師資
    優良之幼稚園，期望能給戊○○最佳之學習環境，為被上訴
    人丁○○所知悉且同意，被上訴人二人從未向上訴人提起要
    帶戊○○回金門就讀幼稚園。此外，於89至90年間，因戊○
    ○尚於襁褓中，上訴人出國期間，均將戊○○交由被上訴人
    丁○○暫時照顧，待其回國後，被上訴人丁○○仍將戊○○
    交回給上訴人夫婦，並無任何阻撓其行使權利之行為。迄至
    94 年8月起，被上訴人不聞不問戊○○多年後，不知何故突
    然開始向上訴人表示要將戊○○帶回金門，惟上訴人早已將
    該女視同己出，所投注之時間心力絕非金錢所能取代，且早
    與戊○○培養出濃厚的感情，戊○○亦以爸爸、媽媽稱呼上
    訴人二人，與其等極為親暱，且自其知道本生父母要帶其回
    金門，更一再堅決表示不願意前往，要與上訴人共同在台北
    快樂地生活、長大，並苦苦央求上訴人不要將她帶去給被上
    訴人，戊○○本人的意願自應併予考慮。被上訴人先前未努
    力盡其養育責任，嗣後卻執意將戊○○自上訴人身邊帶離，
    復网顧其女兒的心理感受，何能期待其善盡教養子女之重責
    大任等語，資為抗辯。
三、原審為上訴人敗訴之判決。上訴人提起上訴，求為廢棄原判
    決，並駁回被上訴人於原審之訴，其除引用於原審之陳述外
    ，補陳略以：
  (一)原審以民法第18 條第1項前段判決上訴人應交付子女，乃有
    適用法律錯誤，所謂「人格權」係指關於人的價值與尊嚴的
    權利。是以民法第18條第1 項所規範之對象既為「人格權」
    ，自不包括屬於身分權性質之「親權」，則原審仍誤以親權
    為人格權之性質而認定該當民法第18條第1 項前段之規定，
    顯屬適用法律錯誤。
  (二)本件被上訴人並無行使親權之意思，則令上訴人將戊○○交
    付，不啻使戊○○陷於對其較不利益之狀態，則上訴人為避
    免其可能產生之危險，所因此採取之行為或措置，自客觀上
    予以評價，應無可責性，應不成立民法第184條第1項前段之
    侵權行為，更無庸負損害賠償之責，且兩造前所成立者為類
    似委任關係，若上訴人主張欲終止委任關係，自應另依債務
    不履行予以請求，而與侵權行為無涉。
  (三)實務上對於家事案件，本有相關專業之處理程序，以期減少
    兩造之歧異，並增進未成年子女之利益。然本件原審法官不
    但無進行任何調解程序，亦無邀請當事人之親友或有關專家
    到場，或請主管機關或社會福利機構派員到場，遂逕行判決
    ，其判決之論理基礎顯有未能調適兩造不同意見之缺漏。經
    財團法人台灣兒童暨家庭扶助基金會台北市南區分事務所派
    員親自至上訴人家中訪視，於報告書第五項評估與建議中，
    認為不論親子關係、支持系統及環境關係、親職能力及照顧
    計畫之可行性等項，皆給予高度評價，然原審卻對此未置一
    詞，實有違誤等語。
四、被上訴人求為駁回上訴，其除引用於原審之陳述外，補陳略
    以：
  (一)依民法第1084條，未成年子女之親權人，專指父母而言；亦
    即行使親權之人為父母。
  (二)父母對其未成年子女，得將特定事項，於一定期限內委託他
    人行使監護之職務，民法第1092條訂有明文，本件上訴人受
    被上訴人委託照顧戊○○，上訴人僅係該特定事項為戊○○
    之監護人而已，並非其親權人。
  (三)被上訴人得隨時撤回或終止對上訴人之委託，上訴人於被上
    訴人為上述終止委託後亦有義務交還戊○○。上訴人以被上
    訴人無行使親權真意、放棄行使親權云云，不但與事實有違
    ，更與法律規定有間等語。
五、被上訴人主張未成年人戊○○（民國○○年○○月○○日出生，身
    分證統一編號：Ｚ000000000號）為伊夫妻所生之女，因被上
    訴人丁○○即戊○○之母，於○○年○○月○○日剖腹生產後，身
    體復原情形緩慢，由上訴人夫婦代為照顧，迨至95年8 月間
    ，被上訴人欲領回戊○○，為上訴人拒絕等情，有被上訴人
    提出之出生證明書、戶口名簿、郵局存證信函等可稽（見原
    審95年度家調第1781號卷），並為上訴人所不爭執，自堪信
    為真實。
六、按父母對於未成年子女之監護，應屬權利之一種，依民法第
    一千零八十九條規定，父母對於未成年子女之權利除法律另
    有規定外，由父母共同行使之；又父母對於未成年之子女，
    有保護及教養之權利義務；又父母為其未成年子女之法定代
    理人，同法第一千零八十四條第二項、一千零八十六條定有
    明文。戊○○為被上訴人所生之女，為上訴人所不爭，揆諸
    上開說明，被上訴人本此請求上訴人將戊○○交付被上訴人
    監護，自屬有據。上訴人與戊○○既無收養關係，亦非戊○
    ○之監護人，業經證人庚○○、辛○○○、己○○於本院證
    述明確，自無任何之權源可以擁有戊○○，而拒絕被上訴人
    之請求，上訴人以前揭情詞，為其拒絕交還戊○○之理由，
    並無可取。縱使被上訴人丁○○因剖腹生產，身體復原情形
    緩慢，無從親自養育戊○○，而委託上訴人夫婦代為照顧，
    並經證人庚○○、辛○○○、己○○於本院證述屬實，而有
    委任關係，惟按委任契約依民法第五百四十九條第一項規定
    ，不論有無報酬，或有無正當理由，均得隨時終止。本件兩
    造為交付戊○○問題經雙方多次協商，被上訴人並以郵局存
    證信函通知上訴人，有原法院95年度家調字第1781號交付子
    女事件卷可稽，及因上訴人拒絕交付戊○○，經被上訴人聲
    請假處分（原法院96年度家全字第40號），上訴人提起抗告
    ，經本院裁定（96年度家抗字第81號）駁回確定，其有終止
    委任關係至明。從而，被上訴人主張如上訴人代為照顧戊○
    ○係有委任關係，其對上訴人為依法終止委任關係，亦無不
    合，上訴人據此為抗辯，亦無可採。
七、綜上所述，被上訴人主張為可採，上訴人所辯均無可取。從
    而，被上訴人本於民法第1084條第2項、第1089條第1項前段
    之規定，請求上訴人將未成年人戊○○交付予被上訴人，為
    有理由，應予准許。是則原審為被上訴人勝訴之判決，於法
    並無不合。上訴意旨指摘原判決不當，求予廢棄改判，為無
    理由，應予駁回。
八、本件事證已臻明確，兩造其餘之陳述及攻擊防禦方法，經審
    酌核與判決結果不生影響，不再一一論述，併予敘明。
據上論結，本件上訴為無理由，依民事訴訟法第449條第1項、第
78條、第85條第1項前段，判決如主文。
中　　華　　民　　國　　96　　年　　12　　月　　25　　日
  　　　　　　　　　民事第八庭
                        審判長法　官  劉勝吉
　　  　　　　　　　　　      法　官  鄭威莉
　　　  　　　　　　　　      法　官  連正義
正本係照原本作成。
如不服本判決，應於收受送達後20日內向本院提出上訴書狀，其
未表明上訴理由者，應於提出上訴後20日內向本院補提理由書狀
（均須按他造當事人之人數附繕本）上訴時應提出委任律師或具
有律師資格之人之委任狀；委任有律師資格者，另應附具律師資
格證書及釋明委任人與受任人有民事訴訟法第466條之1第1項但
書或第2項（詳附註）所定關係之釋明文書影本。
中　　華　　民　　國　　96　　年　　12　　月　　25　　日
                              書記官  張永中
附註：
民事訴訟法第466條之1（第1項、第2項）：
對於第二審判決上訴，上訴人應委任律師為訴訟代理人。但上訴
人或其他法定代理人具有律師資格者，不在此限。
上訴人之配偶、三親等內之血親、二親等內之姻親，或上訴人為
法人、中央或地方機關時，其所屬專任人員具有律師資格並經法
院認為適當者，亦得為第三審訴訟代理人。
